【裁判字號】    96,訴,8886
【裁判日期】    971030
【裁判案由】    拆屋還地等
【裁判全文】
臺灣臺北地方法院民事判決              96年度訴字第8886號
原      告  臺灣臺北看守所
法定代理人  乙○○
訴訟代理人  戊○○
            甲○○
被      告  丁○○
                      樓
            庚○○
            壬○○
            辛○○
            癸○○原名戴曜鋃.
前五人共同
訴訟代理人  鍾明達律師
被      告  己○○
上列當事人間請求拆屋還地等事件，本院於九十七年十月九日言
詞辯論終結，判決如下：
    主  文
被告壬○○應將坐落臺北市○○區○○段三小段五六八號土地上
，門牌號碼為臺北市○○區○○街臨一一一之十六號，如臺北市
大安區地政事務所土地複丈成果圖所示A部分，面積為二十平方
公尺之建物及其他工作物拆除，並將土地騰空返還原告。
被告丁○○、庚○○、壬○○、辛○○應給付原告新臺幣肆拾壹
萬玖仟貳佰捌拾柒元，及自民國九十六年一月十三日起至清償日
止，按年息百分之五計算之利息，並應自九十六年一月十三日起
至返還上開土地之日為止，按月給付原告新臺幣柒仟陸佰零玖元
。
被告己○○應自臺北市○○區○○段三小段五六八號土地遷讓。
原告其餘之訴駁回。
訴訟費用由被告壬○○負擔百分之八十四，被告丁○○、庚○○
、壬○○、辛○○共同負擔百分之十，餘由原告負擔。
本判決於原告以新台幣壹佰肆拾貳萬元供擔保後，得假執行。但
被告壬○○如以新臺幣佰捌拾肆萬伍仟玖佰貳拾元，被告丁○○、庚○○、壬○○、辛○○如以新臺幣肆拾壹萬玖仟貳佰捌拾
柒元分別就主文第一項、第二項為原告預供擔保，得免為假執行
。
原告其餘假執行之聲請駁回。
    事實及理由
壹、程序部分：
一、按訴狀送達後，原告不得將原訴變更或追加他訴。但請求基
    礎事實同一；或擴張或減縮應受判決事項之聲明；或不甚礙
    被告之防禦及訴訟之終結者，不在此限，民事訴訟法第255
    條第1項第2、3、7款分別定有明文。原告於起訴時聲明係請
    求：(一)被告丁○○應將坐落台北市○○段○○段568號土地（
    下稱系爭土地）上，門牌號碼台北市○○區○○街臨111之
    16號，如附圖A部分所示之面積約為22.95平方公尺（以實測
    為準）之房屋及其他工作物拆除，並將土地返還原告。被告
    丁○○應給付原告新台幣（下同）810,814元，及自調解書
    狀送達之翌日起至返還上開土地之日止按年息10%計算之利
    息，暨按月給付原告14,552元。(二)被告庚○○、壬○○、辛○○、癸○○、子○○、丑○○、丙○○、己○○等8人應
    自同地號土地上遷出。(三)願供擔保，請准宣告假執行。嗣原
    告於民國97年3月18日具狀撤回對子○○、丑○○、丙○○
    之起訴，並於97年5月20日言詞辯論時表示對被告癸○○之
    起訴亦已撤回，嗣又於97年4月11日變更聲明為：(一)被告丁○○應將坐落台北市○○段○○段568號土地上，門牌號碼台
    北市○○區○○街臨111之16號，如附圖A部分所示面積20平
    方公尺之房屋及其他工作物（下稱系爭建物）拆除，並將土
    地返還原告。被告丁○○應給付原告706,592元，及自調解
    書狀送達之翌日起至返還上開土地之日止，按年息10%計算
    之利息，暨按月給付原告12,682 元。(二)被告庚○○、壬○○、辛○○、癸○○、己○○等5人應自同地號土地上遷出
    。(三)願供擔保，請准宣告假執行。原告復於97年7月22日言
    詞辯論期日具狀更正聲明為：(一)被告壬○○應將坐落台北市
    ○○段3小段568號土地上，門牌號碼台北市○○區○○街臨
    111之16號，如附圖A部分所示面積為20平方公尺之房屋及其
    他工作物拆除，並將土地返還原告。被告丁○○、庚○○、
    壬○○、辛○○、癸○○等5人應給付原告706,592元，及自
    調解書狀送達之翌日起至返還上開土地之日止按年息10%計
    算之利息，暨按月給付原告12,682元。(二)被告己○○應自同
    地號土地上遷出。(三)願供擔保，請准宣告假執行。核其事後
    所為聲明金額之變更、當事人撤回及因地政機關複丈土地面
    積後，為如主文第一項所示面積之聲明，該聲明較起訴時之
    範圍為小，屬減縮聲明。主文第一項、第二項被告變更及追
    加為基於同一事實變更及追加，亦不甚礙被告之防禦及訴訟
    終結，揆諸首揭規定，應予准許，合先敘明。
二、按「訴訟全部或一部之裁判，以他訴訟之法律關係是否成立
    為據者，法院得在他訴訟終結前以裁定停止訴訟程序」，民
    事訴訟法第182條第1項固定有明文，惟是否停止訴訟程序，
    法院仍有裁量權。查被告雖稱：訴外人陳桃妹係被告壬○○
    之祖母，自57年11月26日起以行使地上權之意思，和平繼續
    占有被告所有坐落臺北市○○區○○段三小段568號土地上
    如附圖A部分所示面積20平方公尺之土地，買屋居住。被告
    壬○○於94年4月15日祖母去世後，繼受以行使地上權之意
    思而占有，迄今已逾39年，得請求登記為地上權人，故被告
    壬○○並非無權占有。今被告壬○○已另案起訴請求確認其
    地上權登記請求權存在及命所有人容忍其辦理地上權登記，
    刻正由本院以97年度重訴字第5號審理中，請求於該案件終
    結前停止本案訴訟程序云云，然關於被告上開取得系爭土地
    地上權之抗辯，本院可自為判斷如下述理由，是核無停止本
    案訴訟程序之必要。
三、被告廖正本經合法通知，未於言詞辯論期日到場，核無民事
    訴訟法第386條所列各款事由，爰依原告之聲請，由其一造
    辯論而為判決。
貳、實體部分：
一、原告起訴主張：伊為系爭國有土地之管理機關。不知名第三
    人未得原告之同意，亦無任何合法權源，建築門牌號碼台北
    市○○區○○街臨111之16號建物，而占用系爭土地如附圖A
    所示之部份。嗣訴外人陳桃妹購得前開違建，因該建物為違
    建，無法登記，僅有事實上處分權，陳桃妹死亡後，由被告
    壬○○繼受取得前開房屋之事實上處分權。查系爭建物既坐
    落原告管理之系爭土地，被告壬○○對系爭土地復無使用之
    權利，原告自得依民法第767條規定，請求被告壬○○將系
    爭土地上之系爭建物拆除，並返還無權占有之土地。又被告
    丁○○於本案至現場勘驗時稱其現與家人同住該地，設籍之
    人即被告庚○○、壬○○、辛○○、癸○○等人應都經常住
    居該地，且勘驗時發現被告己○○在該地開設牛肉麵館，均
    為無權占有系爭土地，其無法律上之原因而受有相當於租金
    之利益，致原告受有損害，且被告占用系爭土地所得之利益
    ，與原告所受不能管理、使用土地之損害間，具有相當因果
    關係，且被告還將該違建出租與他人，原告自得依不當得利
    之法則，請求被告應給付原告相當於租金之不當得利。原告
    曾於95年12月14日聲請本院調解，嗣經本院於96年10月18日
    核發調解不成立證明書，被告仍繼續占用，為此請求自調解
    書狀送達之翌日起回溯滿5年內之相當於租金之不當得利損
    害金706,592元，及自調解書繕本送達之翌日起至返還上開
    土地之日止按年利率10%計算之利息；暨自調解書狀送達之
    翌日起，至遷讓返還上開土地之日止，按月給付原告如附表
    所示相當於租金之不當得利金12,682元。聲明：(一)被告壬○○應將坐落台北市○○段○○段568號土地上，門牌號碼台北
    市○○區○○街臨111之16號，如附圖A部分所示面積為20平
    方公尺之房屋及其他工作物拆除，並將土地返還原告。被告
    丁○○、庚○○、壬○○、辛○○、癸○○等5人應給付原
    告706,592元，及自調解書狀送達之翌日起至返還上開土地
    之日止按年息10%計算之利息，暨按月給付原告12,682元。
    (二)被告己○○應自同地號土地上遷出。(三)願供擔保，請准宣
    告假執行。
二、被告方面：
  (一)被告己○○未於言詞辯論期日到場，亦未提出準備書狀作何
    聲明或陳述。
  (二)被告丁○○、庚○○、壬○○、辛○○、癸○○則抗辯：
    1.房屋之拆除，為事實上之處分行為，未經辦理所有權第一
      次登記之建物，僅所有人或有事實上處分權之人，方有拆
      除之權限。而房屋戶口設籍之人非必為房屋所有人，或有
      事實上處分權。系爭建物之處分權僅被告壬○○有之，其
      餘之人均無處分權，且無實際居住，參酌最高法院92年度
      台上字第1604號判決意旨，則本件原告對設籍該地之人訴
      請給付相當於租金之不當得利，均無理由。又系爭建物社
      區，不若鄰近社區之繁榮、便捷，則原告請求相當於租金
      之不當得利金額亦屬過高。
    2.訴外人陳桃妹係被告壬○○之祖母，自57年11月26日起以
      行使地上權之意思，和平繼續占有被告所有系爭土地上之
      系爭建物。被告壬○○於94年4月15日祖母去世後，繼受
      以行使地上權之意思而占有，迄今已逾39年，得請求登記
      為地上權人，故被告壬○○並非無權占有。
    3.聲明：(1)原告之訴駁回。(2)如受不利之判決，願供擔保請
      准宣告免為假執行。
三、得心證之理由：
  (一)查原告主張系爭土地屬於國有，其為管理機關，而系爭建物
    前為訴外人陳桃妹所購買，占用系爭土地如附圖A部分所示
    面積為20平方公尺，其死亡後系爭建物由被告壬○○承受其
    事實上處分權，且被告丁○○、庚○○、壬○○、辛○○現
    仍居住在系爭建物，被告己○○則使用系爭建物經營牛肉麵
    店等事實，業據其提出土地所有權狀、現場照片為證，並經
    本院至現場勘驗屬實，製有勘驗筆錄在卷可稽，復經臺北市
    大安區地政事務所現場測量後以97年3月24日北市大地二字
    第09730326600號函附土地複丈成果圖附卷足參，而被告丁○○、庚○○、壬○○、辛○○、癸○○對於上開事實亦不
    爭執，被告己○○則經合法通知未於言詞辯論期日到場，對
    於原告主張之事實亦未提出書狀以為爭執，依民事訴訟法第
    280條第3項、第1項之規定，應即視同自認。從而，原告主
    張之上開事實，應認為真，堪以採信。至原告主張被告癸○○亦設籍並居住在系爭建物乙節，查戶籍登記僅為戶籍法上
    行政管理之登記事項，除有其他積極事實足證有居住之事實
    ，尚難僅以戶籍登記而認定設籍之人確有居住在該處之情形
    。被告癸○○固自陳確有設籍之事實，且有戶籍謄本可證，
    惟辯稱其等僅單純設籍但未實際居住，其實際上住在台北市
    ○○街23巷17號3樓等語，而原告就此未能提出其他證據證
    明其有居住之事實，且本院勘驗現場時，被告丁○○係謂：
    戶籍所設之人即丁○○、庚○○、壬○○、子○○、丑○○
    、辛○○、丙○○都經常住這邊等語，並未表明被告戴承均
    是否亦確實居住在系爭建物，是尚難認被告癸○○確有居住
    系爭建物之事實。
  (二)按所有人對於無權占有或侵奪其所有物者，得請求返還之。
    對於妨害其所有權者，得請求除去之。有妨害其所有權之虞
    者，得請求防止之，民法第767條定有明文。又按國有財產
    撥給各地國家機關使用者，名義上雖仍為國有，實際上即為
    使用機關行使所有人之權利，故本院對於是類財產，向准由
    管領機關起訴，代國家主張所有權人之權利，最高法院51年
    臺上字第2680判例可資參照。查被告雖以上揭就系爭土地已
    取得地上權云云置辯，惟按土地占有人因時效而取得地上權
    登記請求權者，向該管地政機關聲請為地上權登記，如經地
    政機關受理，受訴法院固應就占有人是否具備取得地上權之
    要件，為實體上之裁判，惟此之向該管地政機關為地上權登
    記之聲請，限於土地所有人對占有人提起拆屋還地訴訟前為
    之，蓋因時效而取得地上權登記請求權者，不過有此請求權
    而已，在未登記為地上權人以前，仍不得據以對抗土地所有
    人而認其非無權占有。土地所有人本於所有權主張占有人無
    權占有土地，對占有人起訴而為請求後，占有人始向地政機
    關為地上權登記之聲請，若認法院仍必須就占有人是否具備
    取得地上權之要件，為實體上之調查審認，將導致占有人於
    訴訟中利用向地政機關為地上權登記之聲請手段，阻撓及拖
    延訴訟之進行，影響土地所有人之權益，自非可取，最高法
    院88年臺聲字第203號裁定可資參照。查本件被告並未舉證
    有於本件起訴前向地政機關為地上權登記之聲請，是其主張
    得請求為地上權登記，並非無權占有云云，當屬無據。從而
    ，被告壬○○享有事實上處分權之系爭建物無權占有系爭土
    地如附圖A部分所示面積20平方公尺，而原告為系爭土地之
    管理機關，其依民法第767條之規定請求被告壬○○將系爭
    建物拆除並騰空返還土地，核屬有據，應予准許。又被告己○○承租系爭建物經營牛肉麵店，亦無從對原告主張其為有
    權占有，是原告依民法第767條之規定請求被告己○○自系
    爭土地遷出，亦有理由，應予准許。
  (三)按無法律上之原因而受利益，致他人受損害者，應返還其利
    益，民法第179條前段定有明文。又依不當得利之法則請求
    返還不當得利，以無法律上之原因而受利益，致他人受有損
    害為其要件，故其得請求返還之範圍，應以對方所受之利益
    為度，非以請求人所受損害若干為準，無權占有他人土地，
    可能獲得相當於租金之利益為社會通常之觀念。最高法院61
    年臺上字第1695號判例可資參照。查被告丁○○、庚○○、
    壬○○、辛○○確有居住於系爭建物而使用之情，至被告戴
    承均有無居住於系爭建物而使用之情原告未能證明，均如前
    述，是原告請求被告丁○○、庚○○、壬○○、辛○○返還
    相當於租金之不當得利，即屬有據，至於原告請求被告癸○○亦應返還不當得利，則尚嫌無由。按利息、紅利、租金、
    贍養費、退職金及其他1年或不及1年之定期給付債權，其各
    期給付請求權，因5年間不行使而消滅，民法第126條定有明
    文。又按城市地方房屋之租金，以不超過土地及其建築物申
    報總價年息10%為限，土地法第97條第1項定有明文。又所謂
    土地之總價額，係指法定地價而言，土地所有權人依土地法
    所申報之地價為法定地價；公有土地以公告地價為申報地價
    ，免予申報；又建築物價額依該管市、縣地政機關估定之價
    額，土地法第148條、同法施行細則第25條、平均地權施行
    條例第16條前段分別定有明文。查系爭土地坐落區域雖為精
    華地段，然系爭建物乃老舊低矮違章建築，居住環境雜亂不
    佳，而系爭建物有出租予被告己○○經營牛肉麵店並收取租
    金，此有本院勘驗筆錄暨現場照片4幀可參，是斟酌各情後
    ，本院認應以年息6%計算相當於租金之不當得利方屬允恰，
    原告主張以年息10%計算尚嫌過高。而系爭土地91年度至92
    年度之公告地價為每平方公尺70,417元，93、94、95年度公
    告地價均每平方公尺70,663元，96年度公告地價為每平方公
    尺76,094元，此有系爭土地之公告現值及公告地價表附卷可
    稽，又系爭房屋屬違章建築，公告價額為零元。再原告於95
    年12月14日即聲請調解而繫屬本院，該聲請調解狀於96年1
    月12日送達被告丁○○、庚○○、壬○○、辛○○，業據本
    院調卷查明，是原告本可請求自96年1月12日往前推算五年
    起算至返還土地止，相當於租金之不當得利，惟原告僅請求
    自91年2月1日起之相當於租金之不當得利，自無不可。從而
    ，依年息6%計算被告丁○○、庚○○、壬○○、辛○○自91
    年2月1日起至96年1月12日聲請調解狀送達該等被告時止，
    使用系爭土地20平方公尺之相當於租金之不當得利總額，應
    為419,287元（小數點以下四捨五入），而自聲請調解狀送
    達該等被告翌日即96年1月13日起至返還系爭土地之日起，
    每月應給付相當於租金之數額則為7,609元（小數點以下四
    捨五入），其計算式詳如附表所示。又民法第203條規定之
    法定利率為年息5%，是原告請求按年息10%計付遲延利息，
    尚屬無據。
四、綜上所述，原告依民法第767條規定，請求被告壬○○應將
    坐落臺北市○○區○○段3小段568號土地上，門牌號碼為臺
    北市○○區○○街臨111之16號，如臺北市大安區地政事務
    所土地複丈成果圖所示A部分，面積為20平方公尺之建物拆
    除，並將土地騰空返還原告，另請求被告己○○自系爭土地
    遷出；及依民法第179條規定，請求被告丁○○、庚○○、
    壬○○、辛○○應給付原告419,287元，及自96年1月13日起
    至清償日止，按年息5%計算之利息，並應自96年1月13日起
    至返還上開土地之日為止，按月給付原告7609元，為有理由
    ，應予准許；逾此部分之請求，則屬無據，應予駁回。
五、兩造除被告己○○外，分別陳明願供擔保請准宣告假執行或
    免為假執行，關於原告勝訴部分，核無不合，爰分別酌定相
    當之擔保金額，予以准許。至於原告敗訴部分，假執行之聲
    請失所附麗，應予駁回。
六、本件事證已臻明確，兩造其餘攻擊防禦方法及未經本院援用
    之證據，核與判決之結果不生影響，爰不予逐一論駁，併此
    敘明。
七、訴訟費用之負擔：民事訴訟法第79條、第85條第1項前段。
中    華    民    國    97    年    10    月    30    日
                  民事第二庭    法  官  歐陽漢菁
以上正本係照原本作成
如對本判決上訴，須於判決送達後20日內向本院提出上訴狀
中    華    民    國    97    年    10    月    30    日
                                書記官  王黎輝


司法院資訊處製作；財團法人民間司法改革基金會備份。
